【裁判字號】    89,上易,581
【裁判日期】    891212
【裁判案由】    回復名譽等
【裁判全文】
台灣高等法院民事判決  八十九年度上易字第五八一號
    上  訴  人    甲○○○
                  乙○○
右當事人間請求回復名譽等事件，兩造對於中華民國八十九年八月七日臺灣板橋地方
法院八十九年度訴字第六八二號第一審判決各自提起上訴，本院判決如左：
    主    文
原判決關於命上訴人乙○○給付金錢部分，其超過新台幣伍萬元部分，及該部分假執
行之宣告，暨訴訟費用之裁判（確定部分除外）均廢棄。
右開廢棄部分，上訴人甲○○○在第一審之訴及其假執行之聲請均駁回。
上訴人乙○○其餘上訴駁回。
上訴人甲○○○之上訴駁回。
第一、二審訴訟費用（確定部分除外）由上訴人甲○○○負擔五分之四，餘由上訴人
乙○○負擔。
    事    實
甲、上訴人甲○○○方面：
一、聲明：求為判決：
  (一)原判決不利於上訴人部分廢棄。
  (二)右開廢棄部分，上訴人乙○○應再給付上訴人甲○○○新台幣（下同）四十萬元
    。
  (三)駁回上訴人乙○○之上訴。
二、陳述：除引用原審判決所陳部分外，補稱：
  (一)上訴人乙○○於民國（下同）八十七年十二月二日以乾坤大廈區分所有權人會議
    之召集人名義公告一：「八十七年十一月廿二日召開之第一次區分所有權人會議
    。應出席人數四十七人，實際出席人數二十七人，出席（所有權）總面積二七九
    三‧○九平方公尺，未達二分之一，因此，當日所作成之決議無效。」則上訴人
    乙○○所言僅代表其個人之意思，自非經選任之合法召集人。又公告二：「本公
    寓大廈未訂立規約，並無委員會組織章程，蔡碧美自稱當選主任委員，自然無效
    ．．．」云云。徵之被上訴人既未於當日開會當選，亦未曾於何日何時經開會投
    票當選，亦未經區分所有權人會議合法選任通過為管理負責人，即自認自封為「
    管理負責人」，又未附具本大廈住戶合法通過之規約，陳報市公所、縣政府核准
    為「管理負責人」，竟以住戶十六名左右簽名推舉方式，即可產生管理負責人，
    為縣府之所核准云云，顯不合法。而上訴人甲○○○係經本大廈五十四人住戶，
    三十五人簽名出席選任每一層樓之委員，再選任上訴人甲○○○為主任委員。
  (二)按上訴人甲○○○買賣本大廈一四四號四樓之初，其契約書第十款（補充特別條
    款）本買賣尚包括兩個車位之使用權無誤，另附贈車篷兩個。又向乾坤大廈管理
    委員會依坪數繳交車位管理費用，房地產所有權約五十坪，而上訴人乙○○約二
    十坪房地產，歷年不繳管理費，亦未向大廈承租車位，其僅欲享權利不盡義務，
    自難謂有合法權源存在。上訴人乙○○自封為召集人，其法律依據何在？法令規
    章有何依據？民主素養何在？未經選舉何以自封？在在表示想藉此魚目混珠，愚
    弄本大廈有些不繳管理費之區分所有權人，欲達標租車位，搗亂原向本大廈承租
    車位之人，用達其標得據有一車位，以高價一併出售其房地產，藉達圖利自己及
    他人之目的，以非法欺瞞鄰人。上訴人甲○○○乃三十五人出席選任之主任委員
    ，上訴人乙○○由十六人及不交管理費者推舉為代表人，足見上訴人乙○○所言
    ，顧左右而言他，與本案無關之辯解，顯非適法。
  (三)上訴人乙○○關於誹謗罪部分既已判決有罪確定在案，上訴人乙○○以言語、文
    字毀謗上訴人甲○○○，致上訴人甲○○○之名譽遭受嚴重之損害，審酌上訴人
    甲○○○之身分、地位、資產，自非僅僅區區新台幣十萬元之賠償所得填補。
乙、上訴人乙○○方面：
一、聲明：求為判決：
  (一)原判決所命上訴人乙○○給付金錢部分，其超過一萬元部分廢棄。
  (二)右開廢棄部分，上訴人甲○○○在第一審之訴駁回。
  (三)駁回上訴人甲○○○之上訴。
二、陳述：除引用原審判決所陳部分外，補稱：
  (一)大廈之法定空地為所有住戶所共有，惟八年前本大廈之法定空地即遭少數住戶獨
    佔，蓋上車蓬、鎖上鐵鍊，其他住戶至今毫無使用之機會。尤有甚者，獨佔戶於
    出售房屋時，與承買戶串通、分贓，使承買人繼續佔用。上訴人甲○○○即與前
    手屋主串通，繼續獨佔法定空地。住戶好言相勸、苦苦哀求，上訴人甲○○○答
    覆：「你們的房子那麼小，憑什麼跟我門停車。」上訴人甲○○○一戶占用兩個
    停車位，自八十四年起至今已佔用五年，以永和地區停車位每月約五千元估算，
    兩個車位每月一萬元，五年即為六十萬元。上訴人甲○○○已不當得利六十元萬
    元，仍不罷休，繼續佔用。住戶推選上訴人乙○○甲○○○為管理負責人，即是
    冀望共同努力，爭取權益。
  (二)上訴人甲○○○等人佔用空地停車及占用頂樓加蓋違建在先，又連名發公告誹謗
    上訴人乙○○，目的即在於保護不法所有之停車及違建利益。而上訴人乙○○挺
    身為住戶主持正義，依法數次召開會議，籌組正式管理組織，目的在排除上訴人
    甲○○○等之不法侵害、讓權益回歸全體住戶，改善整體生活品質。上訴人乙○
    ○依民法第一百四十九條正當防衛自己與他人之權益竟遭判刑拘役五十天，緩刑
    兩年，甚或負損害賠償責任，豈有社會公理、正義存在。
    理    由
一、上訴人甲○○○起訴主張：兩造間因大廈停車、管理費及選任主任管理員等發生
    糾紛，上訴人乙○○竟意圖散佈於眾，於八十八年一月八日，向大廈住戶散發公
    告，稱：「本大廈住戶蔡碧美不但不交出本大廈之財務，更誘騙管理員沈老先生
    將本大廈八十八年元月份管理費交其控管．．．。蔡碧美強佔元月份管理費，應
    負責本大廈一切開支。．．．」云云，並具名乾坤公寓大廈召集人乙○○，指摘
    並傳述足以損毀伊之名譽，業經本院以八十九年度上易字第一三九九號刑事判決
    有罪確定在案，上訴人乙○○甲○○○之誹謗行為致伊之名譽遭受重大損害，求
    為命上訴人乙○○賠償五十萬元之判決等語。上訴人乙○○對毀謗乙節並不爭執
    ，惟辯稱：該公告均係為公眾利益，抗議上訴人甲○○○違法佔用停車位及欺騙
    住戶偽稱是合法主任委員收取管理費之事實，屬正當防衛等語，資為抗辯。（原
    審判決命上訴人乙○○應給付上訴人甲○○○十萬元，及張貼道歉啟示，並駁回
    上訴人甲○○○其餘之訴。上訴人甲○○○對其敗訴之四十萬元提起上訴；上訴
    人乙○○則對金錢給付超過一萬元部分提起上訴，對張貼道歉啟示部分未上訴，
    張貼道歉啟示部分業已確定）。
二、上訴人甲○○○主張：上訴人乙○○與上訴人甲○○○因停車、管理費及選任主
    任管理員等事發生糾紛，竟意圖散佈於眾，於八十八年一月八日，向大廈住戶散
    發公告，稱：「本大廈住戶蔡碧美不但不交出本大廈之財務，更誘騙管理員沈老
    先生將本大廈八十八年元月份管理費交其控管：：：。蔡碧美強佔元月份管理費
    ，應負責本大廈一切開支。：：：」云云，並具名乾坤公寓大廈召集人乙○○，
    指摘並傳述足以損毀上訴人甲○○○名譽之事，而誹謗上訴人甲○○○之事實，
    業據證人即大廈管理員沈元豐於原審法院八十八年度易字第四六九二號刑事案件
    審理中證述上訴人甲○○○並無誘騙管理員屬實，並有公告一件附於台灣板橋地
    方法院檢察署檢八十八年度偵字第五七０六號卷內足稽，又上訴人乙○○明知上
    訴人甲○○○並無誘騙管理員、強佔一月份管理費之情事，其於公告上為此載述
    ，應認係出於故意，且上訴人乙○○因上開行為，觸犯刑法加重誹謗罪，並經本
    院以八十九年度上易字第一三九九號刑事判決有罪確定在案等情，有台灣板橋地
    方法院檢察署檢八十八年度偵字第五七０六號案件等全卷足證，上訴人乙○○對
    於其毀謗上訴人甲○○○乙節亦不爭執（請見本審卷八十九年十一月二十八日言
    詞辯論筆錄），應認上訴人甲○○○之主張為真實，上訴人乙○○應負侵權行為
    損害賠償責任。
三、按不法侵害他人身體、健康、名譽或自由者，被害人雖非財上之損害，亦得請求
    賠償相當之金額，其名譽受侵害者，並得請求為回復名譽之適當處分，修正前民
    法第一百九十五條第一項定有明文（依實體法從舊原則，本件應適用修正前之舊
    法）。上訴人乙○○以文字誹謗上訴人甲○○○誘騙管理員、強佔一月份管理費
    ，已侵害上訴人甲○○○之名譽，上訴人甲○○○受有非財產上之損害，堪信為
    真實，是其請求上訴人乙○○賠償損害，自屬有據。次按依修正前民法第一百九
    十五條第一項所謂賠償相當之金額，自應以實際加害情形與其名譽影響是否重大
    ，及被害者之身分地位與加害人經濟狀況等關係定之（最高法院四十七年度台上
    字第一二二一號判例參照）。本院斟酌上訴人乙○○誹謗上訴人甲○○○「誘騙
    」、「強佔」之內容尚非嚴重；僅於大廈內對住戶散佈，對上訴人甲○○○名譽
    影響之程度、範圍不大；上訴人甲○○○從事代書職業之身分；擁有之不動產；
    及上訴人乙○○大學夜間部畢業；任職中華電信股份有限公司；月薪約七萬元；
    係因熱心大廈事務而為侵害上訴人甲○○○名譽之行為等情，有結業證書、代理
    他人土地登記案件專業人員登記卡、土地登記專業代理人證書、開業執照、土地
    所有權狀、建築改良物所有權狀、畢業證書、中華電信員工薪給清單等影本可稽
    ，而原審已判命上訴人乙○○在該大廈公告欄張貼道歉啟事，該部分並已確定，
    本院認上訴人乙○○應給付上訴人甲○○○非財產上之損害賠償以五萬元為相當
    。上訴人甲○○○雖主張：上訴人甲○○○因上訴人乙○○之毀謗，不勝痛心疾
    首，前往醫院診療，並提出診斷證明書為證，惟查依診斷證明書之記載，上訴人
    甲○○○於八十八年三月二日係因美尼爾氏症、頭痛就診；八十九年七月二十六
    日係因胸痛、頭痛就診，本件毀謗之時間係八十八年一月八日，時間相差久遠，
    且依上訴人乙○○毀謗之情節，難認與上訴人甲○○○頭痛、胸痛有因果關係。
    上訴人乙○○亦抗辯：上訴人甲○○○佔用空地停車及占用頂樓加蓋違建在先，
    又連名發公告誹謗上訴人乙○○，目的即在於保護不法所有之停車及違建利益。
    而上訴人乙○○挺身為住戶主持正義，依法數次召開會議，籌組正式管理組織，
    目的在排除上訴人甲○○○等之不法侵害、讓權益回歸全體住戶，改善整體生活
    品質。上訴人乙○○依民法第一百四十九條正當防衛自己與他人之權益竟遭判刑
    拘役五十天，緩刑兩年，甚或負損害賠償責任，豈有社會公理、正義存在云云。
    惟按「對於現時不法之侵害，為防衛自己或他人之權利所為之行為，不負損害賠
    償之責。但已逾越必要程度者，仍應負相當賠償之責」，民法第一百四十九條定
    有明文。又「所謂正當防衛，乃對於現時不法之侵害為防衛自己或他人之權利，
    於不逾越必要程度範圍內所為之反擊行為。又此反擊行為，必加損害於侵害人，
    始生正當防衛之問題，至正當防衛是否過當，又應視具體之客觀情事，及各當事
    人之主觀事由定之，不能僅憑侵害人一方受害情狀為斷」，最高法院六十四年度
    台上字第二四四二號判例可供參考。姑且不論上訴人甲○○○是否有占用空地停
    車及占用頂樓加蓋違建，或毀謗上訴人乙○○之行為，上訴人乙○○毀謗之內容
    ：「本大廈住戶蔡碧美不但不交出本大廈之財務，更誘騙管理員沈老先生將本大
    廈八十八年元月份管理費交其控管：：：。蔡碧美強佔元月份管理費，應負責本
    大廈一切開支。：：：」云云，與前開占用空地停車、占用頂樓加蓋違建、或毀
    謗上訴人乙○○事項無涉，亦非必要程度範圍內所為之反擊行為，故上訴人乙○
    ○所辯，亦不足採。從而上訴人甲○○○請求上訴人乙○○給付五萬元，及自起
    訴狀繕本送達翌日即八十九年一月二十八日起至清償日止，按年息百分之五計算
    之利息，洵屬正當，應予准許，逾此範圍之請求為無理由，應予駁回。
四、本件事證已臻明確，兩造其餘攻擊、防禦方法及所舉證據，無礙勝負之判斷，爰
    不一一論列，附此敘明。
五、綜上所述，上訴人甲○○○本於侵權行為之法律關係，請求上訴人乙○○給付五
    萬元，及自民國八十九年一月二十八日起至清償日止，按週年利率百分之五計算
    之利息，為有理由，應予准許。逾此所為請求，為無理由，應予駁回。至於上訴
    人甲○○○敗訴部分，其假執行之聲請失所附麗，應併予駁回。原審就超過上開
    應准許部分，為上訴人乙○○敗訴之判決，並為假執行之宣告，自有未洽。上訴
    意旨就此部分指摘原判決不當，求予廢棄改判，為有理由。至於上開應准許部分
    ，原審判命上訴人乙○○給付，並為假執行之宣告；上訴人甲○○○上訴部分，
    原審駁回上訴人甲○○○之訴及其假執行之聲請，核無違誤，上訴意旨，就此部
    分，仍執陳詞，指摘原判決不當，求予廢棄，為無理由，應駁回其上訴。
六、據上論結，本件上訴上訴人甲○○○部分為無理由，上訴人乙○○部分為一部有
    理由，一部無理由，依民事訴訟法第四百五十條、第四百四十九條第一項、第七
    十九條但書、第七十八條，判決如主文。
中      華      民      國    八十九    年    十二    月        十二    日
                              臺灣高等法院民事第十二庭
                                  審判長法  官  林  丁  寶
                                        法  官  高  鳳  仙
                                        法  官  林  恩  山
右正本係照原本作成。
不得上訴。
中      華      民      國    八十九    年    十二    月        十五    日
                                        書記官  周  淑  靜


司法院資訊處製作；財團法人民間司法改革基金會備份。
